【裁判字號】    97,上,404
【裁判日期】    970819
【裁判案由】    損害賠償
【裁判全文】
臺灣高等法院民事判決                   97年度上字第404號
上  訴  人  乙○○
訴訟代理人  江肇欽律師
被 上訴 人  甲○○
            丙○○
上列當事人間請求損害賠償事件，上訴人對於中華民國97年2月
19日臺灣新竹地方法院96年度重訴字第168號第一審判決提起上
訴，經本院於97年7月29日言詞辯論終結，判決如下：
    主      文
原判決關於命上訴人給付被上訴人甲○○、丙○○之金額依序超
過新臺幣壹佰拾肆萬貳仟柒佰陸拾元本息、新臺幣壹佰零肆萬柒
仟零拾捌元本息部分，及各該部分假執行之宣告，暨命上訴人
負擔訴訟費用之裁判均廢棄。
上開廢棄部分，被上訴人在第一審之訴及其假執行之聲請均駁回
。
其餘上訴駁回。
第一、二審訴訟費用由被上訴人負擔五分之一，餘由上訴人負擔
。
    事實及理由
一、本件上訴人聲明求為判決：(一)原判決關於不利上訴人部分廢
    棄。(二)上開廢棄部分，被上訴人在第一審之訴及假執行之聲
    請均駁回。
    被上訴人聲明求為判決：上訴駁回。
二、被上訴人起訴主張：上訴人於民國（下同）95年 7月13日上
    午11時20分許，駕駛車號 7921-HK號休旅車，沿新竹縣竹北
    市○○路由東往西方向，行經文興路與嘉豐北路交岔路口時
    ，因該路口號誌故障而無交通指揮人員指揮，應即注意並能
    注意車前狀況並隨時採取必要之安全措施，及行車時速不得
    超過50公里，乃疏未注意車前狀況，並以70公里之時速超速
    行駛，適有被害人林葦迪騎乘車號 BD6-061號重型機車，沿
    嘉豐北路由南往北方向，駛至該路口，已過上訴人所行駛車
    道之4分之3，上訴人見狀閃煞不及，致被害人林葦迪所騎乘
    機車之右側車身因而遭上訴人所駕駛休旅車之正前方撞及，
    使被害人林葦迪人車彈飛倒地，因頭部鈍力損傷，於送醫途
    中死亡。被上訴人甲○○、丙○○分別為被害人林葦迪之父
    、母，依民法第192條第1項、第2項及第194條之規定，自得
    請求上訴人負侵權行為損害賠償責任等情，爰依侵權行為之
    法則，求為命上訴人給付被上訴人甲○○696萬5,093元（含
    (1)殯葬費77萬3,000元；(2)扶養費198萬2,093元； (3)非財產
    上損害之慰藉金500萬元， 再扣除已領取強制汽車責任險保
    險金75萬元）；給付被上訴人丙○○642萬8,762元（含(1)扶
    養費217萬8,762元； (2)非財產上損害之慰藉金500萬元，再
    扣除已領取強制汽車責任險保險金75萬元），及均加付法定
    遲延利息之判決（原審判命上訴人給付被上訴人甲○○ 144
    萬2,036元、給付被上訴人丙○○ 133萬6,742元，及均自96
    年 2月10日起，至清償日止，按年息5%計算之利息；而駁回
    被上訴人其餘之訴。上訴人就其敗訴部分聲明不服，提起上
    訴；被上訴人就其敗訴部分雖曾於法定期間內提起上訴，惟
    因未依限補繳裁判費，業經原審以上訴不合法，裁定駁回其
    上訴確定─見本院卷33頁）。
    上訴人則以：被害人林葦迪騎乘機車行駛於支線道，駛至上
    開號誌故障而無交通指揮人員指揮之交岔路口時，疏於注意
    ，未暫停讓行駛於幹線道之伊車輛先行，亦未減速慢行，反
    而超速行駛，致撞及伊所駕駛休旅車之左前側而肇事，林葦
    迪應負全部肇事責任；縱認伊未能適時閃避，亦與有過失，
    惟伊之過失較輕，至多僅應負 50%之過失責任；又伊對外尚
    有負債 500餘萬元，被上訴人請求之慰藉金額過高等語，資
    為抗辯。
三、經查被上訴人主張上訴人於95年 7月13日上午11時20分許，
    駕駛車號 7921-HK號休旅車，沿新竹縣竹北市○○路由東往
    西方向，行經號誌故障而無交通指揮人員指揮之交興路與嘉
    豐北路交岔路口時，撞及沿嘉豐北路由南往北方向駛至該路
    口之由被害人林葦迪所騎乘之車號 BD6-061號重型機車，致
    被害人林葦迪人車彈飛倒地，因頭部鈍力損傷，於送醫途中
    死亡，而被上訴人甲○○、丙○○分別為被害人林葦迪之父
    、母之事實，業據其提出戶籍謄本（見原審交附民字卷6、7
    頁），並經本院調取本院96年度交上易字第 101號上訴人過
    失致死案件偵審全卷（含臺灣新竹地方法院檢察署95年度相
    字第 433號相驗卷及95年度偵字第5154號偵查卷、臺灣新竹
    地方法院95年度交易字第 160號刑事卷）核閱屬實，且為上
    訴人所不爭執，自堪信為真實。
四、按因故意或過失，不法侵害他人之權利者，負損害賠償責任
    ，民法第184條第1項前段定有明文。又汽車行駛時，駕駛人
    應注意車前狀況，並隨時採取必要之安全措施；又行車速度
    ，依速限標誌或標線之規定，無速限標誌或標線者，行車時
    速不得超過50公里；行經無號誌之交岔路口，或因雨霧致視
    線不清，均應減速慢行，作隨時停車之準備；又汽車行至無
    號誌或號誌故障而無交通指揮人員指揮之交岔路口，支線道
    車應暫停讓幹線道車先行，未設標誌、標線或號誌劃分幹、
    支線道者，少線道車應暫停讓多線道車先行，分別為道路交
    通安全規則第94條第3項、第93條第1項第1款前段、第2款、
    第 102條第1項第2款所明定。經查：
    (一)系爭事故發生時為雨天；上開肇事地點之速限為時速50公
      里；而該肇事地點之新竹縣竹北市○○路與嘉豐北路交岔
      路口，並未劃分幹、支線道，惟相對而言，上訴人所行駛
      之文興路為多線道，被害人林葦迪所行駛之嘉豐北路為少
      線道；又上開路口雖設有紅綠燈號誌，惟於系爭事故發生
      時，該號誌為故障之狀態，有道路交通事故現場圖及調查
      報告表(一)(二)可稽（見本院卷43之7至43之9頁即臺灣新竹地
      方法院檢察署95年度相字第 433號相驗卷13至15頁），並
      有現場照片足按（見本院卷43之10、43之11、43之15頁即
      上開相驗卷19、20、24頁）。是依前揭規定，上訴人駕車
      行經上開交岔路口時，應即注意減速慢行，作隨時停車之
      準備，並應注意車前狀況，隨時採取必要之安全措施。而
      系爭事故發生時，雖係雨天，路面溼潤，但肇事地點為無
      障礙物、無缺陷之柏油路面，且為日間自然光線，視距良
      好（見本院卷43之8 頁即上開相驗卷14頁），並無不能注
      意之情形。乃上訴人於肇事後之警訊時既已供認：「我當
      時駕駛自小客貨（車） 7921-HK號沿文興路東往西中內車
      道直行，到了嘉豐北路口時，當時下雨，有一部機車先從
      我的左手邊往右手邊先騎過文興路口，後面有跟著一部機
      車（BD6- 061號），…但我沒有看見，結果我的左前輪附
      近就與該部機車發生車禍」、「我沒有看到 （BD6-061號
      機車），是撞到才看到，撞倒才煞車…」、「（我車禍發
      生時時速）約70公里」（見本院卷43之3、43之4頁即上開
      相驗卷7、8頁）；且依道路交通事故現場圖所載，上訴人
      之自用小客車並無任何煞車痕（見本院卷43之7 頁即上開
      相驗卷13頁）；再經徵諸上訴人所駕駛自用小客車之左前
      保險桿及葉子板受損，被害人林葦迪騎乘之機車右側車身
      毀損最為嚴重等情節（見本院卷43之2、 43之13、43之14
      頁即上開相驗卷 3、22、23頁），足見上訴人駕車行經上
      開號誌故障之交岔路口時，並未減速慢行，作隨時停車之
      準備，復全然未注意車前狀況，採取閃避或煞停之必要安
      全措施，致其左前車頭直接撞擊自其前方穿越該路口之被
      害人林葦迪之機車之右側車身，自有過失。
    (二)至上訴人所駕駛自用小客車之左前車身靠近左前輪胎週邊
      鈑金雖有凹陷，惟核其原因，應係該自用小客車之左前車
      頭，在猛烈撞擊被害人林葦迪之機車右側車身時，初因作
      用力致機車車身後甩，而後甩之機車車身再撞擊上訴人車
      輛左前車身靠近左前輪胎週邊所致，此觀諸被害人林葦迪
      騎乘之機車嗣被彈飛至左前方對向交岔路口靠近行人穿越
      道處即明，是該凹陷處尚非最初撞擊之位置，是上訴人抗
      辯被害人林葦迪騎乘之機車係直接撞擊伊所駕駛自用小客
      車之左前側云云，殊不足取。
    (三)且本件車輛肇事責任，曾經臺灣新竹地方法院檢察署檢察
      官囑託臺灣省車輛行車事覆議鑑定委員會覆議結果，亦認
      為上訴人於雨天駕駛自小客車，行經號誌無動作（視同無
      號誌）交岔路口，未減速反超速行駛且未注意車前狀況，
      為肇事原因，有該會95年11月15日府覆議字第0950100953
      號函可按（見本院卷43之31頁即臺灣新竹地方法院檢察署
      95年度偵字第5154號偵查卷18頁）。況上訴人因此所涉及
      過失致死罪責，亦經本院以96年度交上易字第 101號刑事
      判決判處有期徒刑10月，嗣經本院以96年度聲減字第3483
      號刑事裁定減為有期徒刑5月確定（見本院卷114之1至114
      之6頁）。
    (四)依上所述，被上訴人主張上訴人係因過失不法侵害被害人
      林葦迪致死，應負侵權行為損害賠償責任，應屬可取。
五、復按不法侵害他人致死者，對於支出醫療及增加生活上需要
    之費用或殯葬費之人，亦應負損害賠償責任；又被害人對於
    第三人負有法定扶養義務者，加害人對於該第三人亦應負損
    害賠償責任，民法第 192條第1項、第2項定有明文；又不法
    侵害他人致死者，被害人之父、母、子、女及配偶，雖非財
    產上之損害，亦得請求賠償相當之金額，亦為同法第 194條
    所明定。茲就被上訴人請求上訴人賠償之各項損害及金額，
    是否有據，逐項審究如下：
    (一)關於殯葬費部分：
      被上訴人甲○○主張伊為被害人林葦迪支出殯葬費，就該
      殯葬費之損害，上訴人原應賠償之金額為 39萬1,900元之
      事實，為上訴人所不爭執 （見本院卷13頁背面、112頁、
      116頁背面），應屬可取。
    (二)關於扶養費部分：
      被上訴人甲○○、丙○○主張被害人林葦迪對於彼二人，
      負有法定扶養義務，就該扶養費之損害，上訴人原應賠償
      被上訴人甲○○、丙○○之金額依序為129萬3,620元、14
      9萬4,076元之事實，為上訴人所不爭執（見本院卷11、11
      2頁、116頁背面），亦屬可取。
    (三)關於非財產上損害之慰藉金部分：
      被上訴人甲○○、丙○○為被害人林葦迪之父、母，於中
      年驟因系爭事故而痛失獨子，在精神上自必感受莫大痛苦
      ，自得請求上訴人賠償慰藉金。爰斟酌被上訴人甲○○為
      高工畢業，以開設音響行為業，95年度所得總額為3萬0,1
      36元（見原審重訴字卷136、34頁）； 被上訴人丙○○為
      高商畢業，95年度所得總額為1萬7,422元（見原審重訴字
      卷136、40頁）； 而上訴人為高工畢業，目前在三瑪投資
      股份有限公司擔任警衛，月薪約2萬5,000元，95年度所得
      總額為46萬0,400元、 財產總額為659萬3,300元（見原審
      重訴字卷45、96、109、136頁），在系爭事故發生前之87
      年 3月間，即以所有房地持向第一商業銀行股份有限公司
      抵押貸款560萬元，迄至97年6月30日止尚有248萬8,439元
      未償（見本院卷52、98至100頁）等一切情狀後， 認被上
      訴人甲○○、 丙○○所得請求賠償之慰藉金額， 應各以
      210萬元為適當。
    (四)依上所述，被上訴人甲○○、丙○○原得請求上訴人賠償
      之金額依序為 378萬5,520元（其計算式為：殯葬費391,9
      00元+扶養費1,293,620元+慰藉金2,100,000元=3,785,520
      元）、359萬4,076元（其計算式為：扶養費1,494,076元+
      慰藉金2,100,000元=3,594,076元）。
六、惟按損害之發生或擴大，被害人與有過失者，法院得減輕賠
    償金額，或免除之，民法第217條第1項定有明文；又民法第
    192條第1項規定不法侵害他人致死者，對於支出殯葬費之人
    ，亦應負損害賠償責任，係間接被害人得請求賠償之特例，
    此項請求權，自理論言，雖係固有之權利，然其權利係基於
    侵權行為之規定而發生，自不能不負擔直接被害人之過失，
    倘直接被害人於損害之發生或擴大與有過失時，依公平之原
    則，亦應有民法第 217條過失相抵規定之適用（最高法院73
    年台再字第 182號判例參照）；又民法第217條第1項規定之
    適用，原不以財產上之損害賠償請求權為限，即非財產上之
    損害賠償請求權仍有其適用（最高法院74年度台上字第2212
    號判決參照）。經查：
    (一)系爭肇事地點為新竹縣竹北市○○路與嘉豐北路口，以該
      兩條道路比較而言，嘉豐北路線道較少，文興路線道較多
      ，故行駛於嘉豐北路之被害人林葦迪之機車為少線道車，
      而行駛於文興路之上訴人車輛為多線道車，已如前述。又
      因肇事當時上開交岔路口之號誌故障，且無交通指揮人員
      指揮，是依道路交通安全規則第 102條第1項第2款之規定
      ，被害人林葦迪騎乘機車沿嘉豐北路行經該交岔路口時，
      應暫停讓行駛於文興路之上訴人車輛先行。而依證人羅際
      翔先後在上開刑事案件警訊及偵查中證述：「…當時我與
      林葦迪從我家出發，要去北埔找同學，當時我自己騎一部
      F86-755號機車，而林葦迪自己騎一部BD6-061號機車，我
      騎在前面，我不知道林葦迪離我多遠，我們走嘉豐北路往
      北，當騎到文興路口時，我有看我的右側方向（文興路往
      西）有一部黑色車自小客車開過來，離我約20公尺左右，
      我繼續往前騎，當我騎過該路口約 5秒，我就聽到後方有
      撞擊聲，我就停車迴轉，我就看到林葦迪躺在地上…」、
      「（我看見文興路往西的黑色自小客時，該黑色自小客離
      路口）約20公尺左右」、「我在林葦迪前面，在十字路口
      有看到黑色車（右邊），當時離我10幾20公尺，我就騎過
      去，約過 5秒，就聽到撞擊聲，我就迴轉，就看到林葦迪
      躺在地上…」等情形（見本院卷43之5、43之6、43之23頁
      即上開相驗卷11、12、33頁），顯見上訴人於事發當時，
      已沿文興路駛近上開交岔路口，乃被害人林葦迪為緊跟證
      人羅際翔之機車，未暫停讓上訴人先行，而強行通過該交
      岔路口，是被害人林葦迪於系爭事故之發生，自屬與有過
      失；且臺灣省車輛行車事覆議鑑定委員會上開覆議結果，
      亦認為被害人林葦迪駕駛重機車，行經號誌無動作之交岔
      路口，少線道車未暫停讓多線道車先行，同為肇事原因（
      見本院卷43之31頁）。爰斟酌上訴人與被害人林葦迪就系
      爭事故之發生各有上述過失，依其情節，應同為肇事原因
      ，認被害人林葦迪應負 50%之過失責任。是被上訴人甲○
      ○、丙○○所得請求上訴人賠償之金額，應依序減為 189
      萬2,760元〔其計算式為：3,785,520元× (1-50%)= 1,89
      2,760元〕、179萬7,038元〔其計算式為：3,594,076元×
      (1-50%)=1,797,038元〕。
    (二)雖被上訴人主張被害人林葦迪所騎乘之機車當時已駛過上
      訴人車道之4分之3，路權應歸屬於被害人林葦迪云云。惟
      依道路交通事故現場圖所示 BD6-061號機車刮地痕之始點
      ，與上訴人所行駛車道邊線之距離僅有 0.4公尺（見本院
      卷43之7頁）， 足見被害人林葦迪駛入上訴人車道之初，
      即遭上訴人所駕駛之自用小客車撞及；復經徵諸上訴人之
      自用小客車係左前保險桿處受損，已如前述，益見系爭事
      故發生時，被害人林葦迪係在上訴人車輛之左前方，自無
      被上訴人所指被害人林葦迪已駛過上訴人車道4分之3之情
      形。況被害人林葦迪為少線道車，在上訴人車輛已駛近交
      岔路口之情況下，自應暫停讓上訴人車輛先行，尤不能搶
      先進行交岔路口，再主張擁有路權。是被上訴人以路權歸
      屬於被害人林葦迪為由，主張被害人林葦迪於系爭事故之
      發生並無過失云云，自難憑取。
    (三)上訴人抗辯被害人林葦迪另有騎乘機車超速之過失云云，
      無非係以證人羅際翔在上開刑事案件偵查中之證詞，為其
      論據。惟查，該證人羅際翔於事故發生時，係行駛在被害
      人林葦迪之前方，對於行駛在後之被害人林葦迪之車速究
      為若干，殊難明確知悉，是其在偵查中證述「：（我機車
      時速）50公里，他（指被害人林葦迪）的也是」云云（見
      本院卷43之23頁即上開相驗卷33頁），僅屬臆測之詞，尚
      難憑取，上訴人指被害人林葦迪另有超速行駛之過失云云
      ，自不足取。
七、末按保險人依本法規定給付之保險給付，視為被保險人損害
    賠償金額之一部分；被保險人受賠償請求時，得扣除之，強
    制汽車責任保險法第32條定有明文。經查，被上訴人甲○○
    、丙○○自認就系爭事故已領得強制汽車責任保險金各75萬
    元（見原審重訴字卷86頁背面），自應於被上訴人之損害賠
    償金額中予以扣除，是被上訴人甲○○、丙○○所得請求上
    訴人賠償之金額依序為114萬2,760元（其計算式為：1,892,
    760元-750,000元=1,142,760元）、 104萬7,038元（其計算
    式為：1,797,038元-750,000元=1,047,038元）。
八、綜上所述，被上訴人本於侵權行為之法則，請求上訴人依序
    給付被上訴人甲○○、丙○○114萬2,760元、104萬7,038元
    ，及均自起訴狀繕本送達之翌日即96年 2月10日起，至清償
    日止，按年息5%計算之利息部分，自屬應予准許；至逾上開
    金額（除確定部分外）之請求，即屬不應准許。從而原審就
    上開不應准許部分，所為上訴人敗訴之判決，尚有未洽，上
    訴論旨指摘原判決此部分不當，求予廢棄改判，為有理由；
    就上開應予准許部分，所為上訴人敗訴之判決，並無不合，
    上訴論旨指摘原判決此部分不當，求予廢棄改判，為無理由
    。
九、至兩造其餘之攻擊或防禦方法及未經援用之證據，經本院斟
    酌後，認為均不足以影響本判決之結果，自無逐一詳予論駁
    之必要，併此敘明。
十、據上論結，本件上訴為一部有理由，一部無理由，依民事訴
    訟法第450條、第449條第1項、第79條、第85條第1項前段，
    判決如主文。
中    華    民    國    97    年    8     月    19    日
                  民事第六庭
                      審判長法  官  林鄉誠
                            法  官  許紋華
                            法  官  梁玉芬
正本係照原本作成。
被上訴人不得上訴。
上訴人如不服本判決，應於收受送達後20日內向本院提出上訴書
狀，其未表明上訴理由者，應於提出上訴後20日內向本院補提理
由書狀（均須按他造當事人之人數附繕本）上訴時應提出委任律
師或具有律師資格之人之委任狀；委任有律師資格者，另應附具
律師資格證書及釋明委任人與受任人有民事訴訟法第466條之1第
1項但書或第2項（詳附註）所定關係之釋明文書影本。
中    華    民    國    97    年    8     月    19    日
                            書記官  常淑慧
附註：
民事訴訟法第466條之1（第1項、第2項）：
對於第二審判決上訴，上訴人應委任律師為訴訟代理人。但上訴
人或其他法定代理人具有律師資格者，不在此限。
上訴人之配偶、三親等內之血親、二親等內之姻親，或上訴人為
法人、中央或地方機關時，其所屬專任人員具有律師資格並經法
院認為適當者，亦得為第三審訴訟代理人。


司法院資訊處製作；財團法人民間司法改革基金會備份。
